【裁判字號】    98,訴,556
【裁判日期】    981202
【裁判案由】    返還房屋
【裁判全文】
臺灣臺南地方法院民事判決               98年度訴字第556號
原      告  庚○○
法定代理人  丙○○○
訴訟代理人  涂欣成律師
            呂蘭蓉律師
            洪梅芬律師
被      告  丁○○
法定代理人  己○○
            唐媛媛
上列當事人間請求返還房屋事件，經本院於民國98年11月18日言
詞辯論終結，判決如下：
    主  文
被告應將坐落臺南縣新市鄉○○段18建號門牌號碼臺南縣新市鄉
社內村社內6號之10房屋，於民國97年7月4日以贈與為原因所為
之所有權移轉登記，及坐落臺南縣新市鄉○○段311之16地號土
地，於民國97年8月1日以買賣為原因所為之所有權移轉登記塗銷
。
訴訟費用新台幣壹萬陸仟肆佰肆拾肆元由被告負擔。
    事實及理由
一、原告起訴主張：
（一）原告法定代理人丙○○○有意識能力，其提出之起訴狀及
      委任狀自可代表其意思。
（二）緣坐落台南縣新市鄉○○段311-16地號土地（下稱系爭土
      地）及其上建物台南縣新市鄉○○段建號18號門牌號碼台
      南縣新市鄉社內村社內6號之10房屋（下稱系爭房屋）為
      原告所有，為原告養老之用。民國97年7月2日，被告法定
      代理人己○○及唐媛媛利用原告罹患老年癡呆症之機會，
      誘使原告以贈與之名義，將系爭房屋贈與被告，隨即於97
      年7月4日完成所有權移轉登記。嗣於97年7月17日，被告
      法定代理人己○○及唐媛媛又誘使原告以買賣為由，將系
      爭土地出售予被告，並於97年8月1日完成所有權移轉登記
      。
（三）按無行為能力人之意思表示，無效；雖非無行為能力人，
      而其意思表示，係在無意識或精神錯亂中所為者亦同，民
      法第75條定有明文。原告於97年5月間，已經奇美醫院診
      斷患有輕度失智之症狀，嗣於97年8月間，再經奇美醫院
      電腦斷層發現，已有腦部萎縮，為老年期癡呆症，且院方
      評估原告無法獨立處理自己事務。原告既經診斷已喪失獨
      立處理自己事務之能力，應屬民法第75條之無行為能力人
      ，所為之意思表示無效。故原告所為之系爭土地贈與、移
      轉契約及系爭房屋買賣、移轉契約均自始無效，被告應塗
      銷系爭土地及房屋之所有權移轉登記。
（四）退萬步言，如鈞院認為系爭土地及房屋之贈與、買賣及移
      轉契約分別於97年7月2日及97年7月17日日訂立時，原告
      尚未達無行為能力之狀態，則被告之法定代理人己○○及
      唐媛媛之行為應符合刑法第341條第1項「意圖為自己或第
      三人不法之所有，乘未滿二十歲人之知慮淺薄，或乘人精
      神障礙、心智缺陷而致其辨識能力顯有不足或其他相類之
      情形，使之將本人或第三人之物交付者」之準詐欺罪之情
      形，蓋原告在97年5月間已經奇美醫院診斷患有輕度失智
      之症狀。被告之法定代理人己○○及唐媛媛係乘原告精神
      障礙、心智缺陷致辨識能力顯有不足時，辦理系爭土地及
      房屋之移轉登記，且本件詐欺雖由被告法定代理人己○○
      及唐媛媛所為，但渠等2人既為被告之法定代理人，按民
      法第92條第1項後段「所稱第三人應作限制解釋，不包括
      相對人使用於締約行為之代理人或輔助人」，故被告既為
      3歲幼童屬無行為能力人，本件詐欺由渠法定代理人所為
      ，原告亦得依民法第92條第1項以起訴狀繕本之送達為撤
      銷系爭土地及房屋之贈與、買賣契約及移轉契約，並據以
      訴請塗銷系爭土地及房屋之移轉登記。並聲明：求為判決
      如主文所示。
二、被告則以：
（一）原告法定代理人丙○○○並無提起本件訴訟之意思。
（二）被告法定代理人己○○因積欠債務，曾將其所有一戶公寓
      設定抵押權，原告知悉後，亦助己○○清償債務，但迄今
      尚未還清。原告為免其往生後，己○○將系爭土地及房屋
      處分換價清償債務，因此於97年4月委請訴外人乙○代原
      告處理系爭土地及房屋移轉登記被告名下事宜。可知原告
      97年4月當時係具備意識能力。另為查詢系爭土地增值稅
      問題及籌措稅款，因此延至97年7月始辦理系爭土地及房
      屋相關移轉登記手續云云，資為抗辯。並聲明：原告之訴
      駁回。
三、兩造不爭執事項：
（一）原告與被告係祖孫關係，被告之父己○○係原告之長子。
（二）原告於97年7月2日將系爭房屋贈與被告，並於97年7月4日
      完成所有權移轉登記。原告另於97年7月17日將系爭土地
      出售予被告，並於97年8月1日完成所有權移轉登記。
（三）本院以98年度禁字第81號裁定宣告原告為禁治產人，並指
      定原告之配偶丙○○○為原告之監護人。
四、得心證理由：
    本案爭執之關鍵在於：原告之法定代理人丙○○○是否有代
    理原告提起本件訴訟之意思？原告將系爭房地移轉予被告時
    ，是否有意識能力？經查：
（一）按依法律之規定，有使用文字之必要者，得不由本人自寫
      ，但必須親自簽名。如以指印、十字或其他符號代簽名者
      ，在文件上，經二人簽名證明，亦與簽名生同等之效力。
      當事人主張有利於己之事實者，就其事實有舉證之責任。
      私交書經本人或其代理人簽名、蓋章或按指印或有法院或
      公證人之認證者，推定為真正，民法第3條第1項、第3項
      、民事訴訟法第277條前段、第358條第1項分別定有明文
      。查原告提出之起訴狀及委任狀，原告之法定代理人丙○○○均有蓋章及按指印，並有丙○○○之女戊○○、陳俊
      娥簽名證明，有原告提出之起訴狀及委任狀各1份在卷可
      稽，依上開說明，應推定該起訴狀及委任狀為真正，即原
      告之法定代理人丙○○○確有代理原告提起本件訴訟之意
      思。被告雖抗辯：原告之法定代理人丙○○○並無提起本
      件訴訟之意思云云，惟查，被告對該有利於己之事實並未
      舉證以實其說，其上開所辯，自難採信。
（二）按無行為能力人之意思表示，無效；雖非無行為能力人，
      而其意思表示，係在無意識或精神錯亂中所為者亦同，民
      法第75條定有明文。原告主張其將系爭土地及房屋移轉登
      記予被告時，已喪失識別能力，然為被告所否認。經查，
（１）經本院委託奇美醫院台南分院鑑定結果，奇美醫院台南分
      院認：原告自96年5月30日起即罹患痴呆症。原告服用抗
      精神藥物期間可以安定情緒及順從旁人指示（97年6月6日
      至97年8月29日期間病歷記錄）。原告於97年7、8月間其
      經神狀態已無能力有效處理自己之個人事務，僅能順從地
      回答，但是不能確實瞭解其所有之不動產所有權移轉他人
      之意思，此有奇美醫院台南分院98年9月15日98美分字第2
      22號函在卷可稽，又原告於95年4月6日因記憶不佳至奇美
      醫院台南分院神經內科初診，診斷為大腦退化，96年5月3
      0日病例記載原告漸有算錯帳，失眠嚴重和胃口差，診斷
      為癡呆症，97年6月6日病例記載原告不合作（不配合靜躺
      ）腦部核磁共振的高等檢查和醫師有處方抗精神病藥物在
      門診追蹤治療（服藥目的：可以安定原告情緒和順從旁人
      的指示）。97年8月6日病例記載原告的腦部電腦斷層檢查
      報告是腦萎縮，此有奇美醫院台南分院精神鑑定報告書1
      份附於本院98年度禁字第81號卷可參。本院審酌上開資料
      ，認原告於95年4月6日即有大腦退化情形，96年5月30日
      經診斷為癡呆症，97年8月6日腦部電腦斷層檢查有腦萎縮
      ，可見原告於97年7至8月間，已不能確實瞭解其所有之不
      動產所有權移轉他人之意思。原告主張其於97年7、8月將
      系爭土地及房屋之所有權移轉登記予被告時，就該事務並
      無識別能力，應可採信。原告於97年7、8月將系爭土地及
      房屋之所有權移轉登記予被告時，既不能確實瞭解其所有
      之不動產所有權移轉他人之意思，揆諸民法第75條之規定
      ，原告於97年7、8月將系爭土地及房屋之所有權移轉登記
      予被告之法律行為，自因原告無識別能力而屬無效。
（２）被告所舉之證人甲○○、乙○於本院審理時雖均證稱：原
      告於97年4月間委託甲○○辦理系爭土地及房屋過戶事宜
      ，當時原告的精神狀況正常等語（98年9月21日言詞辯論
      筆錄），惟查，證人乙○係被告法定代理人唐媛媛之阿姨
      ，與被告關係親密，其證詞難免偏頗，況經本院隔離訊問
      後，證人甲○○證稱：．．．，乙○把辦理過戶的資料交
      給我等語，證人乙○則證稱：．．．，後來原告決定要辦
      理過戶，並把資料交給唐媛媛，再由我帶唐媛媛親手將資
      料交給甲○○等語（98年9月21日言詞辯論筆錄），該二
      證人就過戶資料係由乙○或唐媛媛交給甲○○乙節，供述
      不一，其證詞自難採為對被告有利之證據。再者，該二證
      人並非專業醫師，其能否判斷原告於97年7、8月將系爭土
      地及房屋之所有權移轉登記予被告時，就該事務有無識別
      能力，殊值懷疑，故自難以證人甲○○、乙○之上開證詞
      認定原告於97年7、8月將系爭土地及房屋之所有權移轉登
      記予被告時，就該事務有識別能力。
（３）被告另抗辯：原告係於97年4月間委託甲○○辦理系爭土
      地及房屋過戶事宜，當時原告的精神狀況正常云云，並以
      證人甲○○、乙○之上開證詞為證，惟查，證人甲○○、
      乙○之上開證詞不可採信，已如前述，被告復未提出其他
      證據證明原告係於97年4月間委託甲○○辦理系爭土地及
      房屋過戶事宜，則被告抗辯：原告係於97年4月間委託甲○○辦理系爭土地及房屋過戶事宜云云，自難採信。退步
      言之，縱認原告係於97年4月間委託甲○○辦理系爭土地
      及房屋過戶事宜，然從原告上開病情發展狀況觀之，亦難
      認原告於97年4月間能確實瞭解其將系爭土地及房屋之所
      有權移轉予被告之意思。
（三）原告於97年7、8月將系爭土地及房屋之所有權移轉登記予
      被告時，已不能確實瞭解其所有之不動產所有權移轉予他
      人之意思，原告並於98年7月30日經本院以98年度禁字第8
      1號裁定宣告為禁治產人，已如前述，應認原告於98年5月
      11日具狀撤回本件訴訟時，亦不能確實瞭解撤回訴訟之意
      思，故原告於98年5月11日具狀撤回本件訴訟，自不生撤
      回訴訟之效力，併予敘明。
五、綜上所述，原告之法定代理人丙○○○確有代理原告提起本
    件訴訟之意思，且原告於97年7、8月將系爭土地及房屋之所
    有權移轉登記予被告時，並不能確實瞭解其所有之不動產所
    有權移轉予他人之意思，其就該事務並無識別能力，則依民
    法第75條之規定，原告於97年7、8月將系爭土地及房屋之所
    有權移轉登記予被告之法律行為，自因原告無識別能力而屬
    無效。從而，原告訴請被告應將系爭房屋於97年7月4日以贈
    與為原因所為之所有權移轉登記，及系爭土地於97年8月1日
    以買賣為原因所為之所有權移轉登記塗銷，為有理由，應予
    准許。原告主張其於97年7、8月將系爭土地及房屋之所有權
    移轉登記予被告之法律行為，因其無識別能力而屬無效，被
    告應將系爭土地及房屋之所有權移轉登記塗銷，既屬有理由
    ，則原告本於民法第92條第1項之規定所為之同一主張，即
    不再審究，併此敘明。又本件訴訟費用16,444元（第1審裁
    判費）應由敗訴之被告負擔，爰確定如主文第2項所示。
六、訴訟費用負擔之依據：民事訴訟法第78條、第87條第1項。
中    華    民    國    98    年    12    月     2    日
                  民事第三庭    法  官  蘇正賢
以上正本係照原本作成
如對本判決上訴，須於判決送達後20日內向本院提出上訴狀
中    華    民    國    98    年    12    月     2    日
                                書記官  陳美萍


司法院資訊處製作；財團法人民間司法改革基金會備份。
